【裁判字號】    98,上,703
【裁判日期】    981229
【裁判案由】    拆屋還地等
【裁判全文】
臺灣高等法院民事判決                   98年度上字第703號
上  訴  人  臺灣臺北看守所
法定代理人  庚○○
訴訟代理人  己○○
上  訴  人  甲○○
被  上訴人  戊○○○
            乙○○
            丙○○
兼  前四人
訴訟代理人  丁○○
上列當事人間拆屋還地事件，上訴人對於中華民國98年3月6日臺
灣臺北地方法院97年度訴字第3072號第一審判決提起上訴，本院
於98年12月15日言詞辯論終結，判決如下：
    主  文
原判決主文第二項關於命上訴人甲○○給付超過新台幣貳拾貳萬
伍仟壹佰捌拾陸元本息，及自民國九十七年四月二十五日起至拆
屋返還土地之日止按月給付新台幣仟玖佰陸拾元部分，及該
部分假執行之宣告，暨命上訴人甲○○給付訴訟費用之裁判，均
廢棄。
上開廢棄部分，上訴人臺灣臺北看守所在第一審之訴及其假執行
之聲請均駁回。
上訴人甲○○其餘上訴及臺灣臺北看守所之上訴均駁回。
第一審關於命上訴人甲○○負擔訴訟費用部分、第二審訴訟費用
關於甲○○上訴部分，由上訴人甲○○負擔三分之二，餘由上訴
人臺灣臺北看守所負擔。第二審關於臺灣臺北看守所上訴部分訴
訟費用，由上訴人臺灣臺北看守所負擔。
    事  實
一、上訴人臺灣臺北看守所(以下簡稱台北看守所)之法定代理人
    李孟東已於民國98年7月16日變更為庚○○，有法務部98年7
    月10日法令字第0981302652號人事派令在卷可憑（見本院卷
    第46頁），其聲明承受訴訟，核無不合，應予准許。
二、上訴人台北看守所主張：坐落於臺北市○○段○○段568地號
    之土地為中華民國所有，上訴人為管理機關。上訴人甲○○
    （以下簡稱甲○○）、被上訴人戊○○○在前揭土地上搭建
    門牌號碼為臺北市○○區○○街臨111之23號房屋（以下簡
    稱系爭房屋）與其他地上物，違法占用如原審判決附圖所示
    面積25平方公尺土地（以下簡稱系爭土地），被上訴人丁○
    ○、乙○○及丙○○亦設籍於上址。爰本於民法第767條之
    規定，請求甲○○、被上訴人戊○○○拆除系爭房屋與地上
    物並將占用之系爭土地返還台北看守所。被上訴人丁○○、
    乙○○及丙○○應自系爭土地上遷讓。另甲○○、被上訴人
    戊○○○無法律上之原因占用系爭土地，受有相當於92年4
    月25日起至96年4月24日止之租金利益，並依民法第179條規
    定，請求甲○○、被上訴人戊○○○給付新台幣（下同）45
    0,366元，及自97年4月25日起，按週年利率百分之五計算之
    利息，暨自97年4月25日起至清償日止按月給付上訴人7,926
    元。原審判命：甲○○應將系爭房屋及其他地上物拆除，並
    將系爭土地返還台北看守所。甲○○應給付台北看守所450,
    366元，及自97年4月25日起按週年利率百分之五計算之法定
    遲延利息，暨自97年4月25日起至拆除系爭房屋返還系爭土
    地之日止，按月給付台北看守所7,926元。並為准、免供擔
    保之假執行宣告。暨駁回台北看守所其餘之訴及假執行之聲
    請。台北看守所及甲○○分別就其敗訴部分聲明不服提起上
    訴。台北看守所上訴聲明：(一)原判決關於不利於台北看守所
    部分廢棄。(二)前揭廢棄部分，被上訴人戊○○○應將系爭房
    屋及及其他工作物拆除，並將系爭土地返還台北看守所。(三)
    被上訴人戊○○○應給付台北看守所450,366元，及自起訴
    狀送達翌日起至清償日止，按週年利率百分之五計算之利息
    ；暨自起訴狀送達翌日起，至返還上開土地之日止，按月給
    付台北看守所7,926元。(四)被上訴人丁○○、乙○○及丙○
    ○應自系爭土地上遷讓。
三、甲○○及被上訴人則以：甲○○願自行拆除系爭房屋，惟因
    系爭房屋柱子太小，若率然拆除將致鄰屋倒塌，並生損害賠
    償之爭端。且希望台北看守所得減免不當得利請求之金額。
    另被上訴人戊○○○就系爭房屋並未有處分權，且其餘被上
    訴人亦未居住占用系爭房屋等語，資為抗辯。甲○○上訴聲
    明：(一)原判決關於不利於甲○○部分廢棄。(二)上開廢棄部分
    ，台北看守所在第一審之訴及假執行聲請均駁回。並就台北
    看守所之上訴，答辯聲明：上訴駁回。
四、台北看守所主張系爭土地為中華民國所有，台北看守所為管
    理機關，坐落系爭土地上門牌號碼台北市○○區○○街臨11
    1之23號系爭房屋及其他地上物，面積如原判決附圖所示A部
    分面積25平方公尺，處分權人為甲○○，有其提出之土地所
    有權狀及房屋現況照片為證（見原審卷第5頁、第8頁），並
    經原審會同台北市大安地政事務所現場勘驗，並囑託該所派
    員測量，經該所於97年7月31日以北市大地二字第097309101
    00號函檢送如原審判決附圖之土地複丈成果圖在卷可憑（見
    原審卷第51頁至第52頁），復為上訴人甲○○及被上訴人所
    不爭，堪信為真。另上訴人主張系爭房屋之處分權人除甲○
    ○外，尚有甲○○之配偶即被上訴人戊○○○，且其餘被上
    訴人均居住系爭房屋，有占用系爭土地云云，惟為被上訴人
    所否認，查：
  (一)按當事人對於他造主張之事實，於言詞辯論時不爭執者，視
    同自認。但因他項陳述可認為爭執者，不在此限。當事人對
    於他造主張之事實，已於相當時期受合法之通知，而於言詞
    辯論期日不到場，亦未提出準備書狀爭執者，準用第1項之
    規定，民事訴訟法第280條第1項、第3項前段定有明文。是
    以當事人對於他造主張之事實，已於相當時期受合法之通知
    ，而於言詞辯論期日不到場，亦未提出準備書狀爭執者，既
    視同自認，即法律擬制之自認，而與同法第279條第1項所定
    自認，必須當事人對於他造主張之事實，積極的表示承認之
    情形有別。故其應許當事人在第二審言詞辯論終結前，隨時
    為追復爭執之陳述，使擬制自認失其效力。
  (二)台北看守所主張前揭事實之起訴狀繕本，固於97年4月25日
    寄存送達被上訴人，有該送達回執在卷可憑（見原審卷第23
    頁至第27頁)，且被上訴人復未於原法院98年2月23日言詞辯
    論期日到場，亦未提出任何書狀，揆諸前揭民事訴訟法第28
    0條第3項前段規定，固應視同自認。惟被上訴人於本院98年
    11月11日準備程序時已抗辯稱系爭房地之處分權人僅有甲○
    ○，且被上訴人亦未居住占用系爭房屋，有該筆錄在卷可考
    （見本院卷第63頁反面至第64頁)，揆諸前揭說明，前揭擬
    制自認已失其效力。台北看守所抗辯稱被上訴人就其主張戊
    ○○○為系爭房屋處分權人、被上訴人乙○○、丙○○、丁
    ○○居住占用系爭土地之事實已生擬制自認效力，本院應受
    該自認事實拘束云云，不足為採。
  (三)另台北看守所主張被上訴人戊○○○為甲○○配偶，故推定
    被上訴人戊○○○亦為系爭房屋之處分權人，其餘被上訴人
    亦有居住占用系爭房屋，固據提出台北市大安區戶政事務所
    97年4月7日戶籍謄本、住戶清查表為證（見原審卷第9頁、
    第12頁)。惟核閱前揭證物，無從認定被上訴人戊○○○與
    甲○○同為系爭房屋之處分權人，且依住戶清查表概述欄記
    載：鄰居表示系爭房屋係由甲○○買的，參酌兩造提出照片
    所示（見原審卷第8頁、本院卷第66頁)，系爭房屋已屬老舊
    窄小，甚至於原審履勘現場時亦大門深鎖，無人居住，有該
    勘驗筆錄在卷可證（見原審卷第43頁)，足見被上訴人抗辯
    稱其未居住占用系爭房屋，僅設籍於系爭房屋址，應可採信
    。此外，台北看守所復未能提出其他證據以資其說，台北看
    守所前揭主張，不足為採。
  (四)至台北看守所復主張系爭房屋為甲○○之父林冬官所買受，
    故由甲○○及戊○○○繼承云云，固據提出林冬官戶籍謄本
    乙件為證（見本院卷第74頁)。惟被上訴人抗辯稱林冬官為
    甲○○之父，故系爭房屋之處分權由甲○○繼承，戊○○○
    僅為林冬官之媳，就林冬官之財產並無繼承權，台北看守所
    前揭主張要與法律規定不符，不足為採。
五、按房屋之拆除為一種事實上之處分；未保存登記不動產之受
    讓人，法律上雖未取得所有權，但仍取得事實上之處分權，
    受讓人自有拆屋之權能（最高法院著有80年度台上字第2516
    號裁判要旨參照）。查，系爭房屋未辦理保存登記，而甲○
    ○既繼承系爭房屋之處分權，且甲○○復未能證明占用系爭
    土地有何正當法律權源，則台北看守所依民法第767條規定
    請求甲○○拆除系爭房屋及其他上物，並返還占用如原判決
    附圖所示之土地，為有理由，應予准許。至台北看守所既未
    能證明被上訴人戊○○○亦為系爭房屋之處分權人、其餘被
    上訴人占用系爭土地，則台北看守所請求被上訴人戊○○○
    將系爭房屋拆除，並返還系爭土地，暨給付不當得利；請求
    其餘被上訴人自系爭土地遷讓，為無理由，均應予駁回。
六、又依不當得利之法則請求返還不當得利，以無法律上之原因
    而受利益，致他人受有損害為其要件，故其得請求返還之範
    圍，應以對方所受之利益為度，非以請求人所受損害若干為
    準，無權占有他人土地，可能獲得相當於租金之利益為社會
    通常之觀念，是被上訴人抗辯其占有系爭土地所得之利益，
    僅相當於法定最高限額租金之數額，尚屬可採（最高法院61
    年台上字第1695號判例意旨參照）。另依土地法第97條第1
    項規定：城市地方房屋之租金，以不超過土地及其建築物申
    報總價額年息百分之十為限。此於租用基地建築房屋均準用
    之。前揭所謂土地價額依法定地價，且土地法第148條規定
    土地所有權人依土地法所申報之地價為法定地價，於平均地
    權條例施行區域，係指地政機關舉辦規定地價重新定地價時
    ，土地所有權人在公告申報期間內自行申報之地價，如為公
    有土地及依平均地權條例第16條規定照價收買之土地，以各
    該宗土地之公告地價為申報地價，免予申報，平均地權條例
    施行細則第21條定有明文。本件甲○○所有處分權之系爭房
    屋占用系爭土地，無法律上正當權源獲有占用系爭土地相當
    於租金之利益，致台北看守所受有損害。則台北看守所依民
    法第179條規定請求甲○○給付占用系爭土地相當於租金之
    不當得利，揆諸前揭說明，自屬有據。查系爭房屋占用系爭
    土地25平方公尺，92年之公告地價為每平方公尺為70,417元
    、93年至95年之公告地價每平方公尺為70,663元、96年之公
    告地價每平方公尺為76,094元，有地價證明書在卷可考(見
    原審卷第15頁）。茲審酌系爭土地位於台北市○○街，屬台
    北市精華區，鄰近中正紀念堂，交通運輸便利性、民生必需
    要件取得之便利性佳。原審據以核定甲○○占用系爭土地不
    當得利以系爭土地價額百分之五計算，固非無據。但甲○○
    現並未使用居住系爭房屋，利得不高，且系爭房屋已屬老舊
    ，已如前述，參酌甲○○於本院亦陳稱願拆除系爭房屋，但
    礙於系爭房屋與隔鄰房屋緊接，如拆除恐有危及隔鄰結構安
    全，而未即時拆除系爭房屋返還土地予台北看守所。因此，
    甲○○與台北看守所訴訟代代理人於本院98年8月26日準備
    程序時達成共識，即由甲○○於98年10月底前拆除系爭房屋
    返還土地，台北看守所即可免除甲○○不當得利之債務。本
    院因而延展準備期日至98年11月11日以利兩造簽立和解筆錄
    ，有該筆錄在卷可證（見本院卷第55頁)。詎台北看守所迄9
    8年11月11日準備程序時竟以法令修正不能於二審免除甲○
    ○不當得利補償金為由，推翻前與甲○○達成之共識，而失
    信於甲○○。因此，本院認原審核定不當得利土地價額百分
    之五顯屬過高，應核定為百分之二點五為適當。則依此標準
    計算，台北看守所請求甲○○自92年4月25日起至97年4月24
    日5年間不當得利225,186（元以下四捨五入，下同）元，及
    自97年4月25日起至清償日止，按週年利率百分之五計算之
    法定遲延利息，暨自97年4月25日（起訴狀繕本送達翌日為9
    7年4月24日)起按月給付3,963元，詳如附表，為有理由，應
    予准許，逾此範圍請求，為無理由，不應准許。
七、綜上所述，台北看守所本於民法第767條所有物返還請求權
    ，請求甲○○將原判決附圖所示之系爭房屋及地上物拆除，
    並將該地上物占用之系爭土地返還；及應給付225,186元，
    並自97年4月25日起至清償日止，按週年利率百分之五計算
    之法定遲延利息；暨自97年4月25日起按月給付3,963元，為
    有理由，應予准許。逾此所為請求，為無理由，應予駁回。
    原審就超過上開應准許部分，為甲○○敗訴之判決，並為假
    執行之宣告，自有未洽。甲○○就此部分指摘原判決不當，
    求予廢棄改判，為有理由。至於上開應准許部分，原審判命
    甲○○給付，並為准、免假執行之宣告，核無違誤，甲○○
    上訴意旨，就此部分仍執陳詞，指摘原判決不當，求予廢棄
    ，為無理由，應駁回其上訴。至原審就被上訴人部分，為上
    訴人敗訴之判決，及駁回其假執行之聲請，並無不合。台北
    看守所上訴意旨指摘原判決此部分不當，求予廢棄改判，為
    無理由，應予駁回。
八、本件事證已明，兩造其餘攻擊防禦方法及未經援用之證據，
    經本院審酌後，核與本件之結論，不生影響，爰不一一贅述
    ，附此敘明。
九、據上論結，本件甲○○上訴為一部有理由，一部無理由，台
    北看守所上訴為無理由，依民事訴訟法第450條、第449條第
    1項、第79條、第78條，判決如主文。
中    華    民    國    98    年    12    月    29    日
                    民事第八庭
                        審判長法  官  劉勝吉
                              法  官  鄭威莉
                              法  官  蘇芹英
正本係照原本作成。
如不服本判決，應於收受送達後20日內向本院提出上訴書狀，其
未表明上訴理由者，應於提出上訴後20日內向本院補提理由書狀
（均須按他造當事人之人數附繕本）上訴時應提出委任律師或具
有律師資格之人之委任狀；委任有律師資格者，另應附具律師資
格證書及釋明委任人與受任人有民事訴訟法第466條之1第1項但
書或第2項（詳附註）所定關係之釋明文書影本。
中    華    民    國    98    年    12    月    29    日
                              書記官  林初枝
附註：
民事訴訟法第466條之1（第1項、第2項）：
對於第二審判決上訴，上訴人應委任律師為訴訟代理人。但上訴
人或其他法定代理人具有律師資格者，不在此限。
上訴人之配偶、三親等內之血親、二親等內之姻親，或上訴人為
法人、中央或地方機關時，其所屬專任人員具有律師資格並經法
院認為適當者，亦得為第三審訴訟代理人。

司法院資訊處製作；財團法人民間司法改革基金會備份。
